ACORDAO-COMPLETO-2406745

ACÓRDÃO 5924/2021 ATA 11/2021 - SEGUNDA CÂMARA

VISTOS, relatados e discutidos estes autos referentes à Tomada de Contas Especial convertida, a partir da Representação (TC Processo 032.742/2013-4) , em observância ao comando contido no subitem 9.2 do Acórdão 4852/2016-TCU-Segunda Câmara (rel. min. Raimundo Carreiro) , em razão de indícios de irregularidades detectados no repasse dos recursos do Convênio 755458/2011, celebrado entre o Ministério do Turismo e o Município da Lapa/PR, e que tinha por objeto o apoio à realização da 7ª Feira de Inverno do supramencionado Município;
ACORDAM os Ministros do Tribunal de Contas da União, reunidos em Sessão da 2ª Câmara, ante as razões expostas pelo relator, em:
9.1. acatar as alegações de defesa apresentadas por Ana Isabel Mesquita de Oliveira;
9.2. acatar, parcialmente, as alegações de defesa apresentadas pelo Município da Lapa;
9.3. julgar regulares as contas de Ana Isabel Mesquita de Oliveira e do Município da Lapa, dando-lhes quitação plena nos termos do arts. 1º, inciso I, e 16, inciso I, e 23, inciso I, da Lei 8.443/1992, c/c os arts. 1º, inciso I, 207 e 214, inciso I, do Regimento Interno;
9.4. julgar irregulares as contas de Paulo Cesar Fiates Furiati, nos termos dos arts. 1º, inciso I, 16, inciso III, alínea "c", da Lei 8.443/1992 c/c os arts. 19 e 23, inciso III, da mesma Lei e com arts. 1º, inciso I, 209, inciso III, 210 e 214, inciso III, do Regimento Interno/TCU, condenando-o ao pagamento da importância a seguir especificada, atualizada monetariamente e acrescida dos juros de mora, calculados a partir da data discriminada até a data da efetiva quitação do débito, fixando-lhe o prazo de 15 (quinze) dias, para que comprove, perante o Tribunal, o recolhimento das referidas quantias aos cofres do Tesouro Nacional, nos termos do art. 23, inciso III, alínea "a", da citada lei;
	DATA DA OCORRÊNCIA 
	VALOR ORIGINAL (R$) 

	3/5/2012
	150.000,00

	13/7/2012
	234,09 (crédito) 

9.5. aplicar individualmente a Paulo Cesar Fiates Furiati, a multa prevista no art. 57 da Lei 8.443/1992, c/c o art. 267 do Regimento Interno/TCU, no valor de R$ 20.000,00 (vinte mil reais) , fixando-lhe o prazo de 15 (quinze) dias, a contar da notificação, para que comprove, perante o Tribunal (art. 214, incoso III, alínea "a", do Regimento Interno do TCU) , o recolhimento da dívida aos cofres do Tesouro Nacional, atualizada monetariamente desde a data do presente acórdão até a do efetivo recolhimento, se paga após o vencimento, na forma da legislação em vigor;
9.6. autorizar, desde logo, a cobrança judicial da dívida, caso não atendidas as notificações, na forma do disposto no art. 28, inciso II, da Lei 8.443/1992;
9.7. autorizar também, desde logo, se requerido, com fundamento no art. 28, inciso I, da Lei 8.443/1992, c/c o art. 217, §§ 1º e 2º do Regimento Interno/TCU, o parcelamento das dívidas em até 36 (trinta e seis) parcelas, incidindo sobre cada parcela, corrigida monetariamente, os correspondentes acréscimos legais, fixando-lhe o prazo de 15 (quinze) dias, a contar do recebimento da notificação, para comprovar perante o Tribunal o recolhimento da primeira parcela, e de 30 (trinta) dias, a contar da parcela anterior, para comprovar os recolhimentos das demais parcelas, devendo incidir sobre cada valor mensal, atualizado monetariamente, os juros de mora devidos, no caso do débito, na forma prevista na legislação em vigor, alertando o responsável de que a falta de comprovação do recolhimento de qualquer parcela importará o vencimento antecipado do saldo devedor, nos termos do § 2º do art. 217 do Regimento Interno deste Tribunal;
9.8. dar ciência desta deliberação à Procuradoria da República no Paraná, nos termos do § 3º do art. 16 da Lei 8.443/1992, c/c o § 7º do art. 209 do Regimento Interno do TCU, para adoção das medidas cabíveis;
9.9. dar ciência desta deliberação ao Ministério do Turismo e aos responsáveis.

Tomada de Contas Especial, convertida, a partir da Representação (TC 032.742/2013-4), com fundamento no art. 252 do Regimento Interno do TCE, em observância ao comando contido no subitem 9.2 do Acórdão 4852/2016  TCU  2ª Câmara, em razão de indícios de irregularidades detectados no repasse dos recursos do Convênio 755458/2011 (peça 9, p. 40-56), celebrado entre o Ministério do Turismo e o Município da Lapa/PR, e que tinha por objeto o apoio à realização da 7ª Feira de Inverno do supramencionado Município, conforme plano de trabalho (peça 1, p. 209-219).

Segunda Câmara

Município de Lapa - PR.

3. Interessados/Responsáveis:
3.1. Interessado: Secretaria de Controle Externo do TCU/PR (00.414.607/0013-51).
3.2. Responsáveis: Ana Isabel Mesquita de Oliveira (XXX.989.608-XX); Paulo Cesar Fiates Furiati (XXX.849.439-XX); Município de Lapa - PR (76.020.452/0001-05).

13.1. Ministros presentes: Bruno Dantas (Presidente), Augusto Nardes, Aroldo Cedraz (Relator) e Raimundo Carreiro.
13.2. Ministros-Substitutos presentes: Marcos Bemquerer Costa e André Luís de Carvalho.

AROLDO CEDRAZ

Adoto como parte inicial deste Relatório a primeira instrução de mérito de lavra de auditor da Secretaria de Controle Externo de Tomada de Contas Especial à peça 61, a qual contou com anuência do corpo diretivo da unidade às peças 62 e 63:
"INTRODUÇÃO
1.	Trata-se de Tomada de Contas Especial, convertida, a partir da Representação (TC Processo 032.742/2013-4) , com fundamento no art. 252 do Regimento Interno do TCE, em observância ao comando contido no subitem 9.2 do Acórdão 4852/2016-TCU-Segunda Câmara, em razão de indícios de irregularidades detectados no repasse dos recursos do Convênio 755458/2011 (peça 9, p. 40-56) , celebrado entre o Ministério do Turismo e o Município da Lapa/PR, e que tinha por objeto o apoio à realização da 7ª Feira de Inverno do supramencionado Município, conforme plano de trabalho (peça 1, p. 209-219) .
HISTÓRICO	
2.	O Convênio 755458/2011 foi firmado no valor total de R$ 165.000,00, sendo R$150.000,00, à conta do concedente e R$ 15.000,00, referentes à contrapartida do convenente (peça 1, p. 228) . Teve vigência de 3/6/2011 a 9/7/2012 (peça 1, p. 227 e peça 9, p. 66, 90 e 97) e os recursos foram liberados, por meio da Ordem Bancária 2012OB800071, datada de 3/5/2012 (peça 9, p. 104) .
3.	A prestação de contas e complementações, enviadas por meio dos documentos acostados à peça 1, p. 61-245; peça 9, p. 69-86; peça 10, p. 4-17, 31-39, 53-70, 96-97; peças 11, 13-16 foram analisadas por meio da Nota Técnica de Reanálise 800/2012 (peça 10, p. 40-50) , Nota Técnica de Reanálise 1017/2012 (peça 10, p. 71-77) , Nota Técnica de Reanálise 17/2013 (peça 10, p. 82-87) , Nota Técnica de Reanálise 1017/2012 (peça 10, p. 88-95) .
4.	Os fundamentos para a instauração da Tomada de Contas Especial, nos termos do Acórdão 4852/2016-TCU-Segunda Câmara, consistiram na evidenciação das seguintes irregularidades detectadas no repasse dos recursos do Convênio 755458/2011:
9.2.1 Paulo Cesar Fiates Furiati (CPF XXX.849.439-XX) , Ex-Prefeito, em virtude de:
9.2.1.1 não haver mencionado no plano de trabalho proposto ao MTur a existência dos patrocínios das empresas, entidades ou associações ACIAL, IBOCC, SescTV, Discovery, CBC, Quixote, Esporte Clube Avaí, entre outros, contrariando comando do então vigente art. 15, inciso III, da Portaria Interministerial 127/2008;
9.2.1.2 ter recebido outros patrocínios além dos recursos financeiros do MTur, e ainda ter permitido a venda de espaço (stands e camarotes) e de ingressos na 7ª Feira de Inverno da Lapa, objeto do Convênio 755458/2011, contrariando exigência de gratuidade do § 4º do artigo 2º da Portaria 88/MTur, de 10/12/2010, bem como ao Acórdão 96/2008-TCU-Plenário TCU que determina: 
9.5.2 os valores arrecadados com a cobrança de ingressos em shows e eventos ou com a venda de bens e serviços produzidos ou fornecidos em função dos projetos beneficiados com recursos dos convênios devem ser revertidos para a consecução do objeto conveniado ou recolhidos à conta do Tesouro Nacional. Adicionalmente, referidos valores devem integrar a prestação de contas;
9.2.1.3 	haver utilizado recursos financeiros da União em ressarcimento de despesas do município, uma vez que executou a totalidade do objeto dez meses antes do recebimento dos valores. Situação, inclusive, de natureza grave, pois que retira o necessário nexo de causalidade entre as etapas de execução física do objeto e o repasse dos recursos que foram usados em outras despesas a cargo do município. A jurisprudência desta Corte de Contas condena tal prática, conforme se infere do subitem 1.9 do Acórdão 1852/2006-TCU-Segunda Câmara e do subitem 3.1.4 do Acórdão 2066/2006-TCU-Plenário;
9.2.2 Ana Isabel Mesquita de Oliveira (CPF XXX.989.608-XX) , Ex-Secretária Nacional de Políticas de Turismo/MTur, em virtude de:
9.2.2.1 ter repassado recursos financeiros dez meses após a realização do evento, em descumprimento ao cronograma de desembolso do convênio, ensejando a utilização dos recursos em finalidade diversa daquela prevista no termo de convênio, com descumprimento ao artigo 42, caput, da Portaria Interministerial 127/2008/MPOG ou art. 54, caput, da PI 507/2011.
Art. 42. A liberação de recursos obedecerá ao cronograma de desembolso previsto no Plano de Trabalho e guardará consonância com as metas e fases ou etapas de execução do objeto do instrumento (grifos não existem no original) .
Art. 54. A liberação de recursos obedecerá ao cronograma de desembolso previsto no Plano de Trabalho e guardará consonância com as metas e fases ou etapas de execução do objeto do instrumento.
9.2.2.2 	haver procrastinado o ato de exame da prestação de contas do Convênio 755458/2011, em desobediência ao artigo 76, caput, §§ 1º e 2º, da Portaria Interministerial CGU/MF/MP 507/2011: 
Art. 76. A autoridade competente do concedente terá o prazo de noventa dias, contado da data do recebimento, para analisar a prestação de contas do instrumento, com fundamento nos pareceres técnico e financeiro expedidos pelas áreas competentes.
§ 1º O ato de aprovação da prestação de contas deverá ser registrado no Siconv, cabendo ao concedente prestar declaração expressa de que os recursos transferidos tiveram boa e regular aplicação.
§ 2º Caso a prestação de contas não seja aprovada, exauridas todas as providências cabíveis para regularização da pendência ou reparação do dano, a autoridade competente, sob pena de responsabilização solidária, registrará o fato no Siconv e adotará as providências necessárias à instauração da Tomada de Contas Especial, com posterior encaminhamento do processo à unidade setorial de contabilidade a que estiver jurisdicionado para os devidos registros de sua competência.
9.2.3 Município da Lapa/PR (CNPJ 76.020.452/0001-05) , com fulcro nos artigos 1º e 2º da Decisão Normativa 57/2004 deste TCU, em virtude de o Município ter utilizado os recursos financeiros transferidos por meio do Convênio 755458/2011 em ressarcimento do objeto da 7ª Feira de Inverno da Lapa, ou mesmo de ter usado tais valores no pagamento de outras despesas municipais, estranhas ao objeto conveniado.
5.	Nada obstante, de acordo com a Nota Técnica de Reanálise 1017/2012, foram glosados apenas R$ 24.600,00 do total dos recursos repassados, em razão da não apresentação da respectiva documentação comprobatória, conforme demonstrado no quadro abaixo (peça 10, p. 88-95) :
	Número
	Especificação
	Valor (R$) 

	1
	Locação de tenda tipo IV
	13.800,00

	2
	Locação de gerador
	3.300,00

	3
	Locação de projetor tipo II
	4.800,00

	4
	Locação de telão tipo II
	2.700,00

6.	Contudo, verificou-se que restou pendente de análise financeira conclusiva pelo órgão repassador a regularidade da declaração de gratuidade do evento, haja vista a evidenciação de venda de espaços do evento objeto do ajuste, conforme consignado na Nota Técnica de Reanálise 1017/2012 (peça 10, p. 92) .
7.	Os responsáveis e o convenente não foram notificados pelo órgão repassador porquanto a instauração ocorreu no âmbito deste Tribunal de Contas, em razão da conversão de processo de Representação (TC Processo 032.742/2013-4) , nos termos do Acórdão 4852/2016-TCU-Segunda Câmara. Com efeito, o teor da supramencionada decisão foi comunicada aos interessados, por meio dos ofícios acostados às peças 30-35.
8.	Em decorrência da instauração da TCE neste Tribunal não foi emitido Relatório de TCE pelo órgão repassador, tampouco, houve manifestação da Controladoria-Geral da União acerca da regularidade da aplicação dos recursos públicos repassados no âmbito do Convênio 755458/2011.
9.	Na instrução antecedente (peça 26) , analisando-se os documentos nos autos, concluiu-se pela necessidade de realização de citação solidária do Sr. Paulo Cesar Fiates Furiati (CPF XXX.849.439-XX) ; da Sra. Ana Isabel Mesquita de Oliveira (CPF XXX.989.608-XX) e do Município da Lapa/PR (CNPJ 76.020.452/0001-05) .
Responsáveis: Sr. Paulo Cesar Fiates Furiati (CPF XXX.849.439-XX) , Sra. Ana Isabel Mesquita de Oliveira (CPF XXX.989.608-XX) e Município da Lapa/PR (CNPJ 76.020.452/0001-05) :
Ocorrências:
a.1) Não haver mencionado no plano de trabalho proposto ao MTur da existência dos patrocínios das empresas, entidades ou associações ACIAL, IBOCC, SescTV, Discovery, CBC, Quixote, Esporte Clube Avaí, entre outros, contrariando comando do então vigente art. 15, inciso III, da Portaria Interministerial 127/2008;
a.2) Ter recebido outros patrocínios além dos recursos financeiros do MTur, e ainda ter permitido a venda de espaço (stands e camarotes) e de ingressos na 7ª Feira de Inverno da Lapa, objeto do Convênio 755458/2011, contrariando exigência de gratuidade do § 4º do artigo 2º da Portaria 88/MTur, de 10/12/2010, bem como ao Acórdão 96/2008-TCU-Plenário TCU que determina: 
9.5.2 os valores arrecadados com a cobrança de ingressos em shows e eventos ou com a venda de bens e serviços produzidos ou fornecidos em função dos projetos beneficiados com recursos dos convênios devem ser revertidos para a consecução do objeto conveniado ou recolhidos à conta do Tesouro Nacional. Adicionalmente, referidos valores devem integrar a prestação de contas;
a.3) Haver utilizado recursos financeiros da União em ressarcimento de despesas do município, uma vez que a execução da totalidade do objeto ocorreu dez meses antes do recebimento dos valores. Situação, inclusive, de natureza grave, pois que retira o necessário nexo de causalidade entre as etapas de execução física do objeto e o repasse dos recursos que foram usados em outras despesas a cargo do município. A jurisprudência desta Corte de Contas condena tal prática, conforme se infere do subitem 1.9 do Acórdão 1852/2006-TCU-Segunda Câmara e do subitem 3.1.4 do Acórdão 2066/2006-TCU-Plenário;
b.1) Ter repassado recursos financeiros dez meses após a realização do evento, em descumprimento ao cronograma de desembolso do convênio, ensejando a utilização dos recursos em finalidade diversa daquela prevista no termo de convênio, com descumprimento ao artigo 42, caput, da Portaria Interministerial 127/2008/MPOG ou art. 54, caput, da PI 507/2011.
Art. 42. A liberação de recursos obedecerá ao cronograma de desembolso previsto no Plano de Trabalho e guardará consonância com as metas e fases ou etapas de execução do objeto do instrumento (grifos não existem no original) .
Art. 54. A liberação de recursos obedecerá ao cronograma de desembolso previsto no Plano de Trabalho e guardará consonância com as metas e fases ou etapas de execução do objeto do instrumento.
b.2) Haver procrastinado o ato de exame da prestação de contas do Convênio 755458/2011, em desobediência ao artigo 76, caput, §§ 1º e 2º, da Portaria Interministerial CGU/MF/MP 507/2011: 
Art. 76. A autoridade competente do concedente terá o prazo de noventa dias, contado da data do recebimento, para analisar a prestação de contas do instrumento, com fundamento nos pareceres técnico e financeiro expedidos pelas áreas competentes.
§ 1º O ato de aprovação da prestação de contas deverá ser registrado no Siconv, cabendo ao concedente prestar declaração expressa de que os recursos transferidos tiveram boa e regular aplicação.
§ 2º Caso a prestação de contas não seja aprovada, exauridas todas as providências cabíveis para regularização da pendência ou reparação do dano, a autoridade competente, sob pena de responsabilização solidária, registrará o fato no Siconv e adotará as providências necessárias à instauração da Tomada de Contas Especial, com posterior encaminhamento do processo à unidade setorial de contabilidade a que estiver jurisdicionado para os devidos registros de sua competência.
c) nos termos do subitem 9.2 do Acórdão 4852/2016-TCU-Segunda Câmara (peça 21) e dos artigos 10, § 1º, e 12, incisos I e II, da Lei 8.443/92 c/c o art. 202, incisos I e II, do Regimento Interno, realizar a citação do Município da Lapa/PR (CNPJ 76.020.452/0001-05) , com fulcro nos artigos 1º e 2º da Decisão Normativa 57/2004 deste TCU, pelo débito de R$ 150.000,00, atualizado monetariamente na data-base 3/5/2012, descontando-se o valor de R$ 234,09, restituído em 13/7/2012, para, no prazo de quinze dias, apresentar alegações de defesa ou recolher solidariamente com o Sr.  Paulo Cesar Fiates Furiati (CPF XXX.849.439-XX) , Ex-Prefeito e com a Sra. Ana Isabel Mesquita de Oliveira (CPF XXX.989.608-XX) , Ex-Secretária Nacional de Políticas de Turismo/MTur, aos cofres do Tesouro Nacional as quantias devidas, em virtude de o Município ter utilizado os recursos financeiros transferidos por meio do Convênio 755458/2011 em ressarcimento do objeto da 7ª Feira de Inverno da Lapa, ou mesmo de ter usado tais valores no pagamento de outras despesas municipais, estranhas ao objeto conveniado.
Débito:
	DATA DA OCORRÊNCIA 
	VALOR ORIGINAL (R$) 

	3/5/2012
	150.000,00

	13/7/2012
	234,09 (crédito) 

	                 Valor atualizado do débito em 8/8/2014: R$ 170.989,13 (peça 17) .
Responsáveis: Sr. Paulo Cesar Fiates Furiati (CPF XXX.849.439-XX) ; da Sra. Ana Isabel Mesquita de Oliveira (CPF XXX.989.608-XX) e do Município da Lapa/PR (CNPJ 76.020.452/0001-05) .
10.	Em cumprimento ao despacho do Ministro Relator (peça 29) , as citações foram promovidas, conforme quadro abaixo:
	Responsáveis
	Comunicações
	Avisos de Recebimento (AR) 
	OBS

	Paulo Cesar Fiates Furiati 
	Ofício 571/2016-TCU/Secex-PR
	Peça 39
	20/6/2016
	Peça 42
	Assinado

	Ana Isabel Mesquita de Oliveira
	Ofício 572/2016-TCU/Secex-PR
	Peça 40
	24/6/2016
	Peça 45
	Assinado

	Município da Lapa/PR
	Ofício 573/2016-TCU/Secex-PR
	Peça 41
	20/6/2016
	Peça 43
	Assinado

		Ofício 1210/2018-TCU/Secex-PR
	Peça 52
	22/11/2018
	Peça 53
	Assinado

11.	O Sr. Paulo Cesar Fiates Furiati apresentou, intempestivamente, suas alegações de defesa à peça 44.
12.	Por seu turno, a Sra. Ana Isabel Mesquita de Oliveira apresentou, intempestivamente, suas alegações de defesa à peça 47, por meio de advogado devidamente constituído (peça 48) .
13.	De igual modo, o Município da Lapa/PR apresentou, intempestivamente, suas alegações de defesa à peça 58, por meio da procuradora geral do município (peça 57) .
14.	Em que a verificação da intempestividade na apresentação das alegações de defesa dos responsáveis, em observância ao princípio do formalismo moderado, consolidado na jurisprudência deste Tribunal, será promovida a análise das defesas encaminhadas.
EXAME TÉCNICO
15.	Passa-se a seguir a descrever cada argumento apresentado nas alegações de defesa dos responsáveis seguida de suas respectivas análises:
Sr. Paulo Cesar Fiates Furiati (peça 44) e Município de Lapa/PR (peça 58) :
16.	As alegações de defesa apresentadas pelo Sr. Paulo Cesar Fiates Furiati e pelo Município de Lapa/PR serão consolidadas a seguir, haja vista que, embora apresentadas em peças distintas, possuem, no essencial, o mesmo teor argumentativo.
Argumentos
17.	A falta de citação do defendente nos autos do processo de representação (TC Processo 032.742/2013-4) atenta contra os princípios do contraditório e da ampla defesa.
18.	Cabe a decretação de nulidade do Acórdão 4852/2016-TCU-Segunda Câmara e a reabertura da fase instrutória do processo.
Análise
19.	A instauração de tomada de contas especial, nos termos dos art. 8º e 47 da Lei 8.443/1992, tem por finalidade apurar os fatos, identificar os responsáveis e quantificar o dano, ensejando, em consequência o chamamento dos responsáveis, no momento processual adequado, com vistas ao exercício pleno do seu direito ao contraditório e à ampla defesa.
20.	Ou seja, a decisão que determina a instauração de tomada de contas especial tem natureza preliminar, não se tratando de medida punitiva e, em razão disso, inexiste determinação legal para que o TCU ofereça o contraditório previamente. Com efeito, assim decidiu a Suprema Corte:
Mandado de segurança indeferido, por buscar fundamento em assertivas insusceptíveis de infirmar decisão preliminar do Tribunal de Contas da União, que simplesmente determinou a instauração de tomada de contas especial (art. 10, § 1º, da Lei nº 8.443-92) . (MS 22733, Relator: Min. Octavio Gallotti, Tribunal Pleno, julgado em 29/03/1999) .
21.	Assim, de acordo com o rito estabelecido na Lei 8.443/1992, no processo de TCE perante o TCU, o momento oportuno para que o responsável exerça o contraditório e a ampla defesa é na fase de apresentação de suas alegações de defesa, nas quais pode demonstrar o quão corretamente aplicou os recursos públicos sob sua responsabilidade, defendendo-se inclusive, das irregularidades que lhe são atribuídas, é por ocasião de sua citação, mediante a qual é ele chamado a apresentar alegações de defesa (art. 12, II, da Lei 8.443/1992) , ou por ocasião dos recursos que interpuser contra as decisões que lhe sejam desfavoráveis (arts. 31 e seguintes dessa norma) .
22.	No caso sob exame, o responsável e o convenente foram devidamente notificados acerca da conversão do processo de representação em tomada de contas especial (peças 30, 32-33 e 35) e, no âmbito do processo de TCE constituído, foram citados para apresentação de alegações de defesa (peças 39, 41-43 e 52-53) .
23.	Portanto, a alegação de que houve cerceamento de defesa não merece prosperar.
Argumento
24.	O evento foi realizado com entrada franca da população, conforme outdoors e cartazes de divulgação do evento. A utilização de pulseira de acesso teve por finalidade controlar a capacidade segura de público diário.
25.	A obrigação do Convenente de fornecer informações ao Ministério do Turismo acerca da existência de patrocinadores do evento, somente seria necessário quando e se houvesse aporte financeiro para a realização do evento. Contudo, nenhum recurso financeiro foi obtido por meio de patrocínio de entidades privadas.
26.	As entidades relacionadas no relatório preliminar participaram do evento apenas com a cessão de espaços e divulgação pública do mesmo.
27.	O Município destinou um espaço, fora daquele ocupado pela estrutura montada com os recursos financeiros oriundos do convênio, para as empresas e produtores locais, que demonstrassem interesse em expor seus produtos e/ou serviços no local. A Associação Comercial e Industrial da Lapa contratou empresa especializada e repassou aos interessados apenas os custos desta contratação.
28.	Com relação aos shows realizados durante o evento, não houve cobrança de ingresso, pois o acesso do público foi gratuito.
Análise
29.	Apesar do responsável alegar que não houve negociação de espaços ou cobrança de ingressos, fato é que compulsando a cópia de jornal em que foi noticiada a realização da 7ª Feira de Inverno do Município da Lapa/PR, objeto do Convênio 755458/2011, verificou-se que, diferentemente do asseverado pela defesa, ocorreram negociações de espaços e ingressos, conforme transcrição do excerto abaixo (peça 14) :
 (...) 
Os Valores para quem se interessar em expor na feira serão os seguintes:
- Stand 3x3m - R$ 1.000, em duas parcelas de R$ 500.
- Apenas Camarote VIP, para doze pessoas, na arena de shows - R$ 1.000, em até 2 parcelas de R$ 500.
- Stand + Camarote VIP (12 pessoas) na arena de shows - R$ 1.500, em até 3 parcelas de R$ 500.
Cada empresa que adquirir Stand ganha também 300 ingressos para ofertar aos seus clientes, sendo 100 para cada noite.
Para o público as entradas poderão ser retiradas da seguinte maneira: a cada R$ 20 em compras no comércio credenciado (aquele que adquiriu stand para Expolapa - a lista será divulgada nas próximas edições) , o cliente ganhará um par de ingressos para a noite que escolher.
30.	Segundo os responsáveis, toda a estrutura dos stands e camarotes montados foi realizada diretamente pela Associação Comercial do Município, que teria contratado e pago a empresa especializada para montagem, repassando aos interessados apenas os custos dessa contratação, sem obter qualquer vantagem financeira para si. Nesse sentido, segundo a notícia veiculada no jornal (peça 14) foram negociados 50 stands, contudo o recibo juntado aos autos pelo responsável refere-se a apenas 5 stands e 2 camarotes (peça 10, p. 69) , não logrando demonstrar que tipo de negociação ocorreu com os demais espaços montados durante o evento.
31.	Cabe registrar que, no âmbito deste Tribunal, a não comprovação da arrecadação da venda de ingressos ou negociação no âmbito do ajuste, a não destinação para a consecução do objeto conveniado ou não recolhimento à conta do Tesouro Nacional, por si só, já justifica a imputação do dano pelo valor total dos recursos repassados ao convenente. 
32.	Nessa linha, cita-se o entendimento registrado nas propostas de deliberação que acompanham os Acórdão 96/2008-TCU-Plenário, de relatoria do Ministro Benjamim Zymler, 6036/2015 - TCU - 2ª Câmara, de relatoria do Ministro-Substituto Marcos Bemquerer Costa, e 7246/2016 - Primeira Câmara, de relatoria do Ministro Weder de Oliveira.
33.	Dessa forma, depreende-se que, apesar de o prefeito municipal declarar a inexistência de patrocínios (peça 10, p. 38) , eles existiram, conforme se pode constatar na peça 10, p. 39, 23 e 48, bem como nas peças 13 e 14 o nome das seguintes entidades ACIAL, IBOCC, Sesc TV, Discovery, CBC, Quixote Esporte Clube Avaí, entre outras. 
34.	De igual modo, houve venda de espaço para stands e camarotes, conforme claramente demonstrado nas peças 15, 16, e nas declarações constantes da peça 10, p. 36, 61-65 e 69; 
35.	Houve a venda de ingressos (peças 13 e 10, p. 22 e 47) . Isto é, o evento não foi gratuito conforme exigência do § 4º do artigo 2º da Portaria 88/MTur, de 10/12/2010. Ressalte-se que o representante municipal e os gestores do Concedente foram alertados dessa exigência por intermédio do parecer da Consultoria Jurídica/MTur constante da peça 9, p. 21-22. 
36.	Segundo análise de prestação de contas realizada pelo MTur (peça 10, p. 72-74) algumas parcelas do objeto não foram executadas conforme plano de trabalho e, por isso, foi solicitada devolução de R$ 24.600,00 (peça 10, p. 77) ao Município. Quanto às outras despesas até o valor repassado de R$ 150.000,00, a análise do MTur (peça 10, p. 74) questiona a validade financeira do evento que efetivamente não foi gratuito e, além disso, teve outros. 
37.	Os patrocínios havidos, a venda de espaço para bancas de exposição e a venda de ingressos não foram mencionados no plano de trabalho, bem como não foram contabilizados na prestação de contas evidenciando irregularidades graves que contrariam dispositivos da norma de convênios (artigos 15, inciso III, da PI 127/2008 e 19, III, 54, caput, e 72, § 2º, da PI 507/2011) , bem como ao Acórdão 96/2008-TCU-Plenário TCU que determina: 9.5.2 os valores arrecadados com a cobrança de ingressos em shows e eventos ou com a venda de bens e serviços produzidos ou fornecidos em função dos projetos beneficiados com recursos dos convênios devem ser revertidos para a consecução do objeto conveniado ou recolhidos à conta do Tesouro Nacional. Adicionalmente, referidos valores devem integrar a prestação de contas.
38.	Diante desses fatos, percebe-se que a realização do evento ensejou a celebração de parcerias e/ou patrocínio entre o Município e entidades da sociedade civil que resultou na negociação e reserva de ingressos. Contudo, os critérios para aportes financeiros ou de material, bem assim o recebimento de receitas ou vantagens não restaram devidamente demonstrados pelos responsáveis, tampouco, foram revertidos para a consecução do objeto do convênio ou recolhido aos cofres do Tesouro Nacional.
39.	Portanto, as alegações de defesa não devem ser acolhidas.
Argumento
40.	Embora os recursos financeiros tenham sido repassados muito tempo depois da realização do evento, a nota de empenho correspondente foi elaborada antes do início do evento e a vigência do convênio foi alterada para 29/6/2012.
41.	Os valores consignados nas notas fiscais acostadas ao processo de prestação de contas correspondem exatamente ao valor repassado ao Município, acrescido da sua contrapartida, tendo os recursos sido utilizados, única e exclusivamente, para pagamento das despesas efetivadas na realização do evento. 
42.	O atraso do repasse financeiro por parte do Ministério do Turismo não tem o condão de retirar o nexo de causalidade entre objeto executado e dinheiro transferido, uma vez que o município teve seu orçamento comprometido com o pagamento anterior das despesas com recursos próprios.
43.	O princípio da insignificância impede a reprovação da prestação de contas e a aplicação de multa aos responsáveis.
44.	O defendente não deu causa ao atraso no repasse dos recursos por parte do Ministério do Turismo, tampouco, cometeu as irregularidades apontadas no Acórdão 4852/2016-TCU-Segunda Câmara. Portanto, não se pode permitir o locupletamento da Administração Pública.
Análise
45.	Depreende-se dos autos que o Convênio 755458/2011 foi celebrado em 20/5/2011 (peça 9, p. 56) . Teve vigência, após sucessivas prorrogações, de 3/6/2011 a 9/7/2012 (peça 1, p. 227 e peça 9, p. 47, 66, 90 e 97) . Segundo a Consultoria Jurídica do Ministério do Turismo, a Nota de Empenho 2011NE800087 foi emitida em 20/5/2011 (peça 9, p. 14) . Contudo, os recursos foram liberados, por meio da Ordem Bancária 2012OB800071, somente em 3/5/2012 (peça 9, p. 104) .
46.	A 7ª Feira de Inverno do Município da Lapa/PR estava programada para os dias 3, 4 e 5/6/2011, mas foi realizada no período de 5 a 7/8/2011 (peça 1, p. 42 e peça 9, p. 39) .
47.	As transferências de recursos para a empresa Metromix Ltda. para pagamento das despesas correspondentes ao objeto pactuado ocorreram, em 22/8/2011, e, em 24/5/2012, com os recursos da contrapartida e do repasse federal, respectivamente (peça 1, p. 244-245) . 
48.	Dessa forma, verifica-se que o evento, o repasse de recursos federais e os pagamentos das despesas à empesa prestadora de serviços ocorreram dentro da vigência do convênio sob exame.
49.	Nesse contexto, de acordo com o Memorando 657/2011/CGCV/DGI/SE/MTur, ao tempo que solicitou-se autorização para prorrogação de ofício do Convênio 755458/2011, foi informado que a ausência de repasse pelo Ministério do Turismo teria sido motivada pela falta de disponibilidade financeira da pasta naquele momento (peça 9, p. 64) .
50.	Diante dessas circunstâncias, entende-se que não há irregularidades no repasse de recursos pelo Ministério do Turismo ao Município da Lapa/PR, após cerca de dez meses de ocorrência do evento objeto do repasse, porquanto a demora no aporte de recursos federais não foi motivada pelo convenente.
51.	A situação ora examinada difere daqueles casos em que o órgão convenente executa por conta própria o objeto do convênio fora do prazo de vigência do ajuste e, posteriormente, solicita recursos federais para ressarcimento desses dispêndios. Com efeito, verificou-se que o Ministério do Turismo instaurou o procedimento administrativo para o repasse de recursos, a partir da solicitação do Município, em seguida, emitiu a correspondente nota de empenho, tendo o convenente, por sua vez, desencadeado as tratativas para realização do evento, mas, em razão da falta de disponibilidade financeira, a ordem bancária demorou vários meses para ser emitida. Veja-se que, ainda assim, os recursos foram transferidos para a conta da empresa prestadora dos serviços somente após o repasse dos recursos federais (peça 1, p. 245) .
52.	Portanto, as alegações de defesa quanto a este item específico devem ser acolhidas.
53.	Por conseguinte, entende-se que as contas do Município da Lapa/PR devem ser julgadas regulares, haja vista que não restou caracterizada que o referido ente federado tenha, conforme preconizado pela Decisão Normativa TCU 57/2004, se beneficiado de forma irregular dos recursos federais repassados no âmbito do Convênio 755458/2011.
54.	Por seu turno, entende-se, frente à rejeição das alegações de defesa apresentadas nos parágrafos 24-28, que a responsabilidade imputada ao Sr. Paulo Cesar Fiates Furiati deve ser mantida. Esse posicionamento fundamenta-se no dever de prestar contas, previsto no parágrafo único do art. 70 da Constituição Federal, bem como em outros normativos infraconstitucionais, como o Decreto-Lei 200/1967 e a Portaria Interministerial-MP/MF/MCT 127/2008. Nesse sentido é o teor dos Acórdão 426/2010-TCU-Primeira Câmara, 3.501/2010-TCU e 3.808/2010-TCU-2ª Câmara e 2.436/2009-TCU-Plenário.
55. Cabe salientar que incumbe ao gestor o ônus de provar o bom e regular emprego dos recursos públicos nos fins previamente colimados pela legislação. A aplicação das verbas públicas deverá ocorrer de acordo com as instruções normativas da Secretaria do Tesouro Nacional, no Decreto 93.872/1986, bem assim nas demais normas de administração financeira e orçamentária. No caso sob exame, o Sr. Paulo Cesar Fiates Furiati era o prefeito municipal à época dos fatos e, nesta condição, foi o signatário e executor do Convênio 755458/2011, o que demonstra suas atribuições administrativas e responsabilidade pelas irregularidades ensejadoras da instauração desta TCE.
56.	Aliás, esse é o comando assentado no art. 70, parágrafo único, da Constituição Federal, e no art. 93 do Decreto-lei 200/1967, o qual dispõe que: "quem quer que utilize dinheiros públicos terá de justificar seu bom e regular emprego na conformidade das leis, regulamentos e normas emanadas das autoridades competentes".
Sra. Ana Isabel Mesquita de Oliveira (peça 47) 
Argumentos
57.	A prestação de contas foi apresentada após a exoneração da defendente, que ocorreu em 6/6/2012 (peça 47, p. 8) , afastando sua responsabilidade referente à análise da referida documentação.
Análise
58.	Passando em revista a cópia do DOU 109, de 6/6/2012 (peça 47, p. 8) , encaminhado pela defesa da responsável, verificou-se que, de fato, sua exoneração do cargo de Secretária Nacional de Políticas de Turismo ocorreu na referida data, afastando eventual responsabilidade pela demora em analisar a prestação de contas do Convênio 755458/2011, haja vista que a vigência do referido ajuste expirou somente em 9/7/2012 (peça 9, p. 97) , ou seja, o prazo para apresentação da prestação de contas terminaria em 7/9/2012 (art. 72, Inciso I, da Portaria Interministerial 507/2011) e a autoridade competente do órgão concedente teria, a partir de então, mais noventa dias para analisar a documentação apresentada pelo convenente, a título de prestação de contas (art. 76 da mencionada portaria) , época em que a responsável não estava mais à frente da Secretaria Nacional de Políticas de Turismo.
59.	Portanto, as alegações de defesa apresentadas devem ser acolhidas.
Argumento
60.	Os atos administrativos praticados pela responsável com base nas orientações técnicas presentes no processo, tendo a liberação dos recursos sido autorizada com fundamento nas manifestações dos setores competentes do Ministério do Turismo.
61.	A liberação dos recursos ocorreu dentro da vigência temporal do convênio, conforme previsto no inciso VI do art. 52 da Portaria Interministerial 507/2011, haja vista que o repasse de recursos não está vinculado ao prazo de execução, mas sim ao cronograma de desembolso e às disponibilidades financeiras dos órgãos concedentes.
62.	O atraso na liberação dos recursos ocorreu por conta de indisponibilidade financeira do Ministério do Turismo, que prorrogou de ofício a vigência do ajuste, conforme fixado no inciso VI, do art. 43 da Portaria Interministerial 507/2011.
63.	O princípio da segregação de funções na Administração Pública não permite que o gestor público possa conferir cada etapa do instrumento de convênio por ele assinado.
Análise
64.	Consoante consignado nos parágrafos 45 a 52 desta instrução, entende-se que não ocorreram irregularidades no repasse de recursos no âmbito do Convênio 755458/2011.
65.	Esse raciocínio se impõe porquanto a situação ora examinada difere daqueles casos em que o órgão convenente executa por conta própria o objeto do convênio fora do prazo de vigência do ajuste e, posteriormente, solicita recursos federais para ressarcimento desses dispêndios. Com efeito, verificou-se que o Ministério do Turismo instaurou o procedimento administrativo para o repasse de recursos, a partir da solicitação do Município, em seguida, emitiu a correspondente nota de empenho, tendo o convenente, por sua vez, desencadeado as tratativas para realização do evento, mas, em razão da falta de disponibilidade financeira, a ordem bancária demorou vários meses para ser emitida. Veja-se que, ainda assim, os recursos foram transferidos para a conta da empresa prestadora dos serviços somente após o repasse dos recursos federais (peça 1, p. 245) .
66.	Portanto, entende-se que as alegações de defesa quanto a este item específico devem ser acolhidas.
67.	Em consequência das conclusões supramencionadas, as contas da Sra. Ana Isabel Mesquita de Oliveira devem ser julgadas regulares.
68.	No que concerne à quantificação do dano, está sendo imputado ao Sr. Paulo Cesar Fiates Furiati o valor total dos recursos federais repassados, por meio da Ordem Bancária 2012OB800071, datada de 3/5/2012 (peça 9, p. 104) , no âmbito do ajuste sob exame, haja vista que não restou demonstrada a boa e regular aplicação dos referidos recursos. Outrossim, está sendo abatido do montante do débito o valor de R$ 234,09, correspondente ao ressarcimento promovido pelo convenente, em 13/7/2012 (peça 11, p. 22) .
69.	Dessa forma, o débito foi calculado, conforme o quadro abaixo:
	DATA DA OCORRÊNCIA 
	VALOR ORIGINAL (R$) 

	3/5/2012
	150.000,00

	13/7/2012
	234,09 (crédito) 

70.	Vale ressaltar que a pretensão punitiva do TCU, conforme Acórdão 1441/2016-TCU-Plenário, que uniformizou a jurisprudência acerca dessa questão, subordina-se ao prazo geral de prescrição indicado no art. 205 do Código Civil, que é de 10 anos, contado da data de ocorrência da irregularidade sancionada, nos termos do art. 189 do Código Civil, sendo este prazo interrompido pelo ato que ordenar a citação, a audiência ou a oitiva do responsável. No caso em exame, não ocorreu a prescrição, uma vez que a liberação dos recursos ocorreu em 3/5/2012 (peça 9, p. 104) e a ordenação de citação se deu em 11/5/2016 (peça 29) .
71.	Verificou-se que não há nos autos elementos para que se possa efetivamente aferir e reconhecer a ocorrência de boa-fé na conduta do responsável, podendo este Tribunal, desde logo, proferir o julgamento de mérito pela irregularidade das suas contas.
72.	Por fim, em atenção ao comando contido no item 9.4 do Acórdão 1772/2017-TCU-Plenário, TC Processo 033.356/2013-0, da relatoria do Exmo. Ministro Augusto Sherman Cavalcanti, constatou-se, mediante pesquisa aos sistemas eletrônicos do TCU, a inexistência de processos de TCE com débito em aberto em relação ao Sr. Paulo Cesar Fiates Furiati e ao Município da Lapa/PR. Por seu turno, localizou-se o processo de TCE com débito em aberto em que a Sra. Ana Isabel Mesquita de Oliveira figura como responsável:
	PROCESSO
	TIPO
	SITUAÇÃO
	VALOR (R$) 

	TC Processo 034.931/2014-7
	TCE
	ABERTO
	100.000,00

CONCLUSÃO
73.	Conforme evidenciado nos itens 57 a 67 desta instrução, as alegações de defesa apresentadas pela Sra. Ana Isabel Mesquita de Oliveira devem ser acatadas. De igual modo, a defesa apresentada pelo Município da Lapa/PR também deve ser acolhida (itens 45-53) . Dessa forma, ambos os responsáveis devem ser excluídos do polo passivo desta tomada de contas especial.
74.	Por seu turno, as alegações de defesa apesentadas pelo Sr. Paulo Cesar Fiates Furiati devem ser, parcialmente, rejeitadas. Contudo, o acolhimento parcial da defesa ora analisada não tem o condão de afastar parte do dano apurado, haja vista que o não acolhimento da defesa referente às demais irregularidades verificadas, tem o poder de macular de forma integral as contas do supramencionado responsável (itens 29-39 e 54-56) .
75.	Portanto, cabe, nesse caso, a formulação de proposta de julgamento pela irregularidade das contas do Sr. Paulo Cesar Fiates Furiati, condenando-o ao pagamento do débito, por conta das irregularidades concernentes a não haver mencionado no plano de trabalho proposto ao Ministério do Turismo a existência de patrocinadores, bem como por ter permitido a venda de espaço (stands e camarotes) e de ingressos na 7ª Feira de Inverno da Lapa, objeto do Convênio 755458/2011.
76.	Esse posicionamento fundamenta-se no dever de prestar contas, previsto no parágrafo único do art. 70 da Constituição Federal, bem como em outros normativos infraconstitucionais, como o Decreto-Lei 200/1967 e a Portaria Interministerial-MP/MF/MCT 127/2008. Nesse sentido é o teor dos Acórdão 426/2010-TCU-Primeira Câmara, 3.501/2010-TCU e 3.808/2010-TCU-2ª Câmara e 2.436/2009-TCU-Plenário.
77.	Verificou-se que a pretensão da prescrição punitiva ainda não ocorreu em relação ao Sr. Paulo Cesar Fiates Furiati. Em consequência, não há impedimentos para formulação de proposta de aplicação da multa prevista no art. 57 da Lei 8.443/1992.
78.	Por fim, cabe destacar que não há elementos para que se possa efetivamente aferir e reconhecer a ocorrência de boa-fé na conduta do sobredito responsável, podendo este Tribunal, desde logo, proferir o julgamento de mérito pela irregularidade das suas contas, conforme nos termos dos §§ 2º e 6º do art. 202 do Regimento Interno do TCU (Acórdão 2064/2011-TCU-Primeira Câmara (relator: Ubiratan Aguiar) , 6.182/2011-TCU-1ª Câmara (relator: Weber de Oliveira) , 4.072/2010-TCU-1ª Câmara (Relator: Valmir Campelo) , 1.189/2009-TCU-1ª Câmara (Relator: Marcos Bemquerer) , 731/2008-TCU-Plenário (Relator: Aroldo Cedraz) .
PROPOSTA DE ENCAMINHAMENTO
79.	Diante do exposto, submetem-se os autos à consideração superior, propondo-se:
a) acatar as alegações de defesa apresentadas pela Sra. Ana Isabel Mesquita de Oliveira (CPF XXX.989.608-XX) , Ex-Secretária Nacional de Políticas de Turismo/MTur;
b) acatar, parcialmente, as alegações de defesa apresentadas pelo Município da Lapa (CNPJ 76.020.452/0001-05) ;
c)	 rejeitar, parcialmente, as alegações de defesa apresentadas pelo Sr. Paulo Cesar Fiates Furiati (CPF XXX.849.439-XX) , prefeito do Município da Lapa/PR (gestões: 2009-212 e 2017-2020) ;
d) julgar regulares, nos termos do arts. 1º, inciso I, e 16, inciso I, e 23, inciso I, da Lei 8.443/1992, c/c os arts. 1º, inciso I, 207 e 214, inciso I, do Regimento Interno, as contas da Sra. Ana Isabel Mesquita de Oliveira (CPF XXX.989.608-XX) , Ex-Secretária Nacional de Políticas de Turismo/MTur e do Município da Lapa (CNPJ 76.020.452/0001-05) , dando-lhes quitação plena;
e) julgar irregulares, nos termos dos arts. 1º, inciso I, 16, inciso III, alínea "c", da Lei 8.443/1992 c/c os arts. 19 e 23, inciso III, da mesma Lei e com arts. 1º, inciso I, 209, inciso III, 210 e 214, inciso III, do Regimento Interno/TCU, as contas do Sr. Paulo Cesar Fiates Furiati (CPF XXX.849.439-XX) , prefeito do Município da Lapa/PR (gestões: 2009-212 e 2017-2020) , condenando-o ao pagamento da importância a seguir especificada, atualizada monetariamente e acrescida dos juros de mora, calculada a partir da data discriminada até a data da efetiva quitação do débito, fixando-lhe o prazo de quinze dias, para que comprove, perante o Tribunal, o recolhimento das referidas quantias aos cofres do Tesouro Nacional, nos termos do art. 23, inciso III, alínea "a", da citada lei;
Débito:
	DATA DA OCORRÊNCIA 
	VALOR ORIGINAL (R$) 

	3/5/2012
	150.000,00

	13/7/2012
	234,09 (crédito) 

	                 Valor atualizado do débito em 30/8/2019: R$ 252.765,17 (peça 60) .
f) aplicar individualmente ao Sr. Paulo Cesar Fiates Furiati (CPF XXX.849.439-XX) , prefeito do Município da Lapa/PR (gestões: 2009-212 e 2017-2020) a multa prevista no art. 57 da Lei 8.443/1992 c/c o art. 267 do Regimento Interno/TCU, fixando-lhe o prazo de quinze dias, a contar da notificação, para que comprove, perante o Tribunal (art. 214, III, a, do Regimento Interno do TCU) , o recolhimento da dívida aos cofres do Tesouro Nacional, atualizada monetariamente desde a data do acórdão que vier a ser proferido por este Tribunal até a do efetivo recolhimento, se paga após o vencimento, na forma da legislação em vigor;
g) autorizar, desde logo, a cobrança judicial da dívida, caso não atendidas as notificações, na forma do disposto no art. 28, inciso II, da Lei nº 8.443/1992;
h) autorizar também, desde logo, se requerido, com fundamento no art. 28, inciso I, da Lei 8.443/1992 c/c o art. 217, §§ 1º e 2º do Regimento Interno/TCU, o parcelamento das dívidas em até 36 parcelas, incidindo sobre cada parcela, corrigida monetariamente, os correspondentes acréscimos legais, fixando- lhe o prazo de quinze dias, a contar do recebimento da notificação, para comprovar perante o Tribunal o recolhimento da primeira parcela, e de trinta dias, a contar da parcela anterior, para comprovar os recolhimentos das demais parcelas, devendo incidir sobre cada valor mensal, atualizado monetariamente, os juros de mora devidos, no caso do débito, na forma prevista na legislação em vigor, alertando o responsável de que a falta de comprovação do recolhimento de qualquer parcela importará o vencimento antecipado do saldo devedor, nos termos do § 2º do art. 217 do Regimento Interno deste Tribunal;
i) enviar cópia do Acórdão a ser prolatado, bem como do Relatório e do Voto que o fundamentarem à Procuradoria da República no Paraná, nos termos do § 3º do art. 16 da Lei 8.443/1992 c/c o § 7º do art. 209 do Regimento Interno do TCU, para adoção das medidas cabíveis;
j) enviar cópia do Acórdão que vier a ser proferido ao Ministério do Turismo e ao responsável, para ciência, informando que a presente deliberação, acompanhada do Relatório e do Voto que a fundamenta, está disponível para a consulta no endereço www.tcu.gov.br/acordaos, além de esclarecer que, caso requerido, o TCU poderá fornecer sem custos as correspondentes cópias, de forma impressa."
2.	Ao se pronunciar nos autos, o representante do Ministério público junto ao TCU (MPTCU) anuiu à proposta da Secex-TCE, nos seguintes termos, com as supressões que entendo cabíveis (peça 64) :
"5.	De minha parte, manifesto-me de acordo com o encaminhamento proposto.
6.	O plano de trabalho aprovado pelo MTur previa a aplicação dos valores transferidos apenas em itens de infraestrutura do evento, como tendas, projetores, telões, geradores e banheiros químicos (peça 1, p. 209-219) . O objeto conveniado não previa, portanto, a realização do evento em sua totalidade, já que não contemplava itens necessários, como atrações artísticas e divulgação, por exemplo.
7.	No que tange à execução física, não localizei registro de vistoria in loco. Os pareceres técnicos emitidos pelo MTur concluíram pela glosa de parte das despesas em face da não comprovação da execução de alguns itens previstos no plano de trabalho, resultando em proposta de débito de R$ 22.129,55, já considerada a proporcionalidade entre recursos federais e municipais estabelecida no termo de convênio (peça 10, p. 40-50, 71-77 e 83) .
8.	Do ponto de vista financeiro, o ministério apontou uma série de aspectos a serem esclarecidos, entre os quais destaco aqueles relativos à gratuidade do evento e à venda de stands e camarotes, conforme detalhado na Nota Técnica de Reanálise 0017/2013 (peça 10, p. 85) , que solicitou a apresentação de documentação complementar:
Foi enviada declaração acerca da gratuidade do evento (fl. 157) . Foi enviada também justificativa (fls. 174 a 186) , onde o convenente informa que o evento foi realizado com entrada franca para a população. Em relação aos stands, esclareceu que o Município destinou um espaço para as empresas que demonstrassem interesse em expor no local, e que a ACIAL - Associação Comercial e Industrial "colaborou com o evento", organizando a participação dos interessados em expor na feira e "contratando e pagando diretamente a empresa para a montagem destes stands". Enviou também declaração da ACIAL (fls. 190) atestando o informado pelo convenente e que as vendas dos espaços de stands foram ação destinada a custear o valor referente a instalação dos stands, não previstos no objeto do convênio firmado. Enviou ainda listagem contendo o valor arrecadado e recibo do pagamento efetuado pelo responsável pela instalação dos stands (fl. 191) . Observa-se porém que na listagem enviada consta a relação de apenas 06 expositores (...) , totalizando o valor de R$ 7.000,00 referente a arrecadação com a venda de espaço para stands. Observa-se que o "recibo" foi firmado pela empresa contratada para a execução do convênio - Metromix Ltda. - ou seja, a empresa responsável pela instalação dos stands, conforme informado pela ACIAL. Cabe ressaltar, porém, que a reportagem enviada (fl. 98) cita a participação de "50 stands em três dias de shows" e que "a expectativa é para passarem pela feira, aproximadamente 35 mil pessoas". Cita ainda itens referentes a infraestrutura, tais como "arena de shows, piso de polipropileno no gramado, camarotes, palco gigante, etc.
Diante do exposto, solicita-se a comprovação de que foram comercializados somente os espaços para os stands constantes da listagem enviada (através de declaração destas empresas, atestando: que foram os únicos expositores que pagaram pelo espaço no evento, o valor pago pelo espaço, e, que os ingressos foram distribuídos gratuitamente) , tendo em vista a reportagem citada, constando a participação de 50 stands.
Já em reportagens verificadas pela área técnica (citada na nota técnica 800/2012 - fls. 161 a 171) , onde constam os valores para quem se interessar em expor na feira, destinados a (...) e a informação de que, para o público, a cada R$ 20,00 em compras no comércio credenciado (aquele que adquiriu stand para a Expolapa - a lista será divulgada nas próximas edições) , o cliente ganhará um par de ingressos para a noite que escolher, solicita-se, se possível, exemplar de edições posteriores, ou outra documentação, onde conste a lista do comércio credenciado - que adquiriu stand - para que o público pudesse retirar o par de ingresso, mediante compras no valor de R$ 20,00. (destacamos) 
9.	Não obstante, não encontrei nos autos a documentação solicitada pelo MTur, ficando essas questões, portanto, pendentes de saneamento.
 (...) 
12.	Inicialmente destaco que não merece prosperar a alegação de cerceamento de defesa, formulada pelo Sr. Paulo César Fiates Furiati, em razão de não ter sido ouvido no processo de representação que deu origem à presente tomada de contas especial. O processo de contraditório foi devidamente garantido nesta TCE, com a citação do responsável e a apresentação de suas alegações de defesa.
13.	Na linha defendida pela unidade técnica, entendo afastada a irregularidade relativa ao item "c" da citação, uma vez que (a) o atraso no repasse não foi ocasionado pelo convenente; (b) o repasse foi efetuado durante a vigência do convênio; e (c) o pagamento à empresa contratada foi feito após o recebimento dos recursos na conta vinculada, em 24/5/2012 (peças 1, p. 245; e 11, p. 16) . Assim, penso que deve ser afastada também a responsabilidade do Município de Lapa-PR, conforme proposto pela Secex-TCE, tendo em vista que esse item foi o que motivou sua citação.
14.	Remanescem, todavia, as irregularidades relativas aos itens "a" e "b", já que o responsável não juntou aos autos documentos suficientes para corroborar suas alegações no sentido de que não houve patrocínio de empresas ou venda de espaços, camarotes e ingressos. Convém destacar que o convênio vedava expressamente a venda de ingressos (cláusula décima terceira, XV) , sob pena de glosa das despesas, e determinava que os valores arrecadados com a venda de bens e serviços produzidos ou fornecidos no âmbito do convênio deveriam ser revertidos para a consecução do objeto ou recolhidos à conta do Tesouro (cláusula quarta, XXVIII) (peça 9, p. 45 e 54) .
15.	Destaco que os argumentos apresentados pelo Sr. Paulo César Fiates Furiati são, em essência, iguais aos já apresentados ao MTur na fase de prestação de contas, e foram devidamente resumidos pela unidade técnica em sua instrução de mérito (peça 61) , dispensando sua reprodução detalhada neste parecer. 
16.	Essencialmente, o prefeito informa que o município pagou com recursos próprios a contratação dos artistas que participaram da festa e contou com parceiros que gratuitamente contribuíram para a realização do evento, seja com ações de divulgação, seja com a cessão de espaço para sua realização. Cita a participação da Associação Comercial Industrial e Agropecuária de Lapa (Acial) , que teria atuado na organização do espaço disponibilizado para instalação de stands por parte de empresas e produtores interessados em expor seus produtos, não obtendo lucro algum nessa atividade (peça 44, p. 9) . 
17.	Em que pese ser natural que houvesse outras formas e fontes de financiamento do evento, já que o convênio em exame não previu em seu objeto todos os itens necessários à sua realização, como assinalado no parágrafo 6, a meu ver o responsável não juntou aos autos documentos que pudessem comprovar suas alegações de que não houve obtenção de lucros por terceiros.
18.	Como salientado pela Secex-TCE e também pelo MTur em seus pareceres, matéria jornalística que antecedeu o evento informa sobre a venda de cinquenta stands e camarotes e sobre a distribuição de convites por empresas conveniadas mediante a realização de compras de R$ 20,00 nos referidos estabelecimentos (peça 14) , questão que não foi devidamente esclarecida pelo responsável.
19.	Verifico que, como na prestação de contas ao MTur, também neste processo, o responsável apresentou apenas um recibo relativo à cinco stands e dois camarotes (peça 10, p. 69) - muito aquém dos 50 stands mencionados na reportagem de peça 14 -, sendo relevante destacar que a empresa responsável pelo fornecimento dos stands foi a mesma contratada pelo município para execução do convênio (Metromix Ltda.) , como já mencionado na Nota Técnica de Reanálise 0017/2013 do MTur. 
20.	Assim, somado à glosa de itens feita pela área técnica do MTur (parágrafo 7) , considero que os documentos constantes dos autos são insuficientes para estabelecer, de forma inequívoca, o nexo causal entre os valores repassados e a execução das despesas, bem como para afastar possível caráter comercial e lucrativo do evento, o que enseja a imputação de débito ao prefeito que geriu os recursos e a quem cabe a demonstração da boa e regular aplicação dos recursos, nos termos do art. 70, parágrafo único, da Constituição Federal.
21.	Quanto à venda de ingressos ou espaços e à necessidade de prestar contas também desses valores, cito, a título ilustrativo da jurisprudência desta Corte, os Acórdão 96/2008-TCU-Plenário e 374/2017-TCU-1ª Câmara e respectivos votos condutores.
 (...) 
23.	Anuo à análise da unidade instrutiva no sentido de afastar a responsabilidade da ex-secretária.
24.	Como destacado pela Secex-TCE, a Sra. Ana Isabel foi exonerada do cargo de Secretária Nacional de Políticas de Turismo - MTur em 6/6/2012 (peça 47, p. 8) , antes, portanto, do fim da vigência do convênio (9/7/2012) , o que afasta sua responsabilidade quanto à possível procrastinação no exame da prestação de contas apresentada. No que tange ao repasse dos recursos apenas em 9/5/2012 (data do crédito na conta vinculada) após a realização do evento, os documentos nos autos indicam que o atraso decorreu de indisponibilidade financeira da pasta (peça 9, p. 64) , situação que estava fora da alçada da responsável.
25.	Diante do exposto, este membro do Ministério Público de Contas manifesta-se de acordo com o encaminhamento sugerido pela unidade técnica (peças 61-63) ."
3.	Após juntada de nova documentação (peça 65) , com provável repercussão na apuração do dano apontado, encaminhei os autos à (Secex-TCE) para que a unidade técnica analisasse esses novos elementos de defesa e sobre eles se pronunciasse.
4.	Retornaram os autos com nova manifestação de mérito (peça 68) , uníssona no âmbito da Secex-TCE (peças 69-70) , a qual transcrevo no essencial:
"EXAME TÉCNICO
18.	Passa-se a seguir a descrever cada argumento apresentado nas alegações de defesa do responsável seguida de suas respectivas análises:
Sr. Paulo Cesar Fiates Furiati (peça 65) :
Argumentos
19.	O objeto do convênio em tela não abrangeu a totalidade da realização do evento, pois não contemplou a instalação e montagens de stands para exposição de produtos das empresas locais, não obstante tivesse constado do documento de fls. 30 da peça 1, dentre os objetivos do convênio, a promoção do comércio local e suas entidades.
Análise
20.	Entende-se que em eventos dessa natureza é razoável a existência de outras formas e fontes de financiamento, haja vista que o objeto do convênio não contemplava todos os itens necessários à sua realização. Contudo, faz-se estritamente necessária a demonstração de todos os valores arrecadados com a venda de bens e serviços produzidos ou fornecidos no âmbito do convênio com vistas à sua reversão para consecução do objeto ou recolhimento à conta do Tesouro Nacional, consoante estabelecido na cláusula quarta, item XXVIII, do instrumento pactuado (peça 1, p. 11) . Isso porque, nas atividades privadas, em que empresas particulares auferem lucros ou qualquer espécie de rentabilidade, o aporte de recursos públicos pode ser dispensado parcial ou totalmente, sendo necessária a apresentação de todo o fluxo financeiro para que seja viabilizada esta verificação de necessidade ou não de apoio da Administração Pública. Entretanto, o responsável não se desincumbiu desse ônus nem na fase interna da TCE, tampouco, nesta etapa processual. Portanto, as alegações de defesa não devem ser acolhidas.
Argumentos
21.	Ao contrário do que alega a Unidade Técnica do TCU, não houve a cobrança, direta e ou indireta de ingressos, pois, conforme amplamente divulgado na mídia, a entrada era franca a toda população.
22.	Conforme já mencionado anteriormente, não houve a captação de recurso financeiro algum, oriundo de patrocínio de empresas públicas e/ou privadas e, em especial, das entidades relacionadas no relatório preliminar da Coordenadoria. Logo, o Município não incidiu na proibição constante da citada Portaria Interministerial 127/2008. O único repasse financeiro de fato recebido pelo Município foi aquele do Ministério do Turismo, conforme convênio pactuado.
Análise
23.	O objeto do Convênio 755458/2011 (peça 9, p. 40-56) , celebrado entre o Ministério do Turismo e o Município da Lapa/PR, consistiu no apoio à realização da 7ª Feira de Inverno do supramencionado Município. Nesse sentido, conforme plano de trabalho (peça 1, p. 209-219) , as ações realizadas no âmbito do ajuste consistiram na locação dos seguintes serviços: palco, tendas, som, iluminação, banheiros químicos, alambrados/fechamentos, gerador de energia, projetor e telão.
24.	Depreende-se do exame das ações constantes do plano de trabalho que não se mostra razoável segregar o objeto do convênio da realização do evento propriamente dito. É dizer, pela natureza das ações acima detalhadas, o apoio à realização da Feira de Inverno da Lapa pelo Município convenente constitui-se em parte intrínseca do próprio evento.
25.	Apesar do responsável alegar que não houve negociação de espaços ou cobrança de ingressos, fato é que compulsando a cópia de jornal em que foi noticiada a realização da 7ª Feira de Inverno do Município da Lapa/PR, objeto do Convênio 755458/2011, verificou-se que, diferentemente do asseverado pela defesa, ocorreram negociações de espaços e ingressos, conforme transcrição do excerto abaixo (peça 14) :
 (...) 
Os Valores para quem se interessar em expor na feira serão os seguintes:
- Stand 3x3m - R$ 1.000, em duas parcelas de R$ 500.
- Apenas Camarote VIP, para doze pessoas, na arena de shows - R$ 1.000, em até 2 parcelas de R$ 500.
- Stand + Camarote VIP (12 pessoas) na arena de shows - R$ 1.500, em até 3 parcelas de R$ 500.
Cada empresa que adquirir Stand ganha também 300 ingressos para ofertar aos seus clientes, sendo 100 para cada noite.
Para o público as entradas poderão ser retiradas da seguinte maneira: a cada R$ 20 em compras no comércio credenciado (aquele que adquiriu stand para Expolapa - a lista será divulgada nas próxima edições) , o cliente ganhará um par de ingressos para a noite que escolher.
26.	Contudo, o responsável não se manifestou acerca dessa evidência no âmbito desse novo arrazoado, não logrando esclarecer as cobranças acima evidenciadas. Diante dessa constatação, cabe, desde já, ressaltar a imperiosa necessidade de demonstração, no âmbito da prestação de contas do ajuste, dos valores arrecadados durante a realização do evento, de forma a revertê-los em favor do convênio ou a promover o devido recolhimento aos cofres do Tesouro Nacional. Esse raciocínio se impõe porque se há o exercício de atividade lucrativa e a Administração Pública presta serviços de apoio ao evento, o lucro advindo dessa atividade privada necessita ser demonstrado com vistas à verificação da efetiva existência da mútua cooperação do convênio, condição imprescindível para sua celebração.
27.	Por essa razão, entende-se que a prestação de contas de convênio cujo objeto contempla realização de evento que contou com patrocinadores, além da cobrança de ingressos, deveria demonstrar a efetiva participação dessas parcerias financeiras na consecução do objeto, com vistas à possível reversão desses valores para sua consecução ou para recolhimento à conta do Tesouro Nacional. Dessa forma, verificou-se que houve descumprimento do disposto no Termo de Convênio 755458/2011, por meio do qual foi pactuado que os valores arrecadados com a cobrança de ingressos decorrente da execução deste convênio fossem revertidos para a consecução do objeto ou recolhidos à conta do Tesouro Nacional, conforme cláusula quarta, item XXVIII, do Termo de Convênio (peça 1, p. 11) .
28.	Nesse contexto, entende-se as declarações extemporâneas e padronizadas assinadas pela Associação Comercial da Lapa e por outras empresas (peça 65, p. 9-15) , no sentido de que não houve cobrança por parte do Município ou do responsável pela utilização de espaços, tampouco, venda de ingressos para o evento, devem ser avaliadas conjuntamente com os elementos de prova já existentes nos autos de que houve a venda de ingressos e de camarotes (peça 14) , documentos que, repita-se, não foram esclarecidos, tampouco, contestados pelo responsável. Portanto, verifica-se que as referidas declarações não têm o condão de conferir regularidade aos atos inquinados, porquanto conflitam com os documentos existentes nos autos que indicam a venda de ingressos.
29.	De igual modo, os "links" de internet citados (peça 65, p. 16) , parcialmente, reproduzidos (peça 65, p. 17-21) , não afirmam de maneira inequívoca que o evento foi totalmente gratuito, constando apenas em uma das matérias encaminhadas que o "Festival é aberto ao público que deverá retirar os convites nas lojas credenciadas pela prefeitura". Contudo, frente ao compêndio probatório já constante nos autos e ausência de informações concernentes a eventuais condições impostas para a retirada desses convites e, ainda, tendo em vista a não contestação do responsável com relação aos elementos que evidenciam a comercialização de ingressos e camarotes (peça 14) , entende-se que esses elementos por si só não elidem as irregularidades noticiadas. Outrossim, oportuno registrar que os quatro "links" citados pela defesa referentes a vídeos da plataforma Youtube (peça 65, p. 16) não estão mais disponíveis para acesso.
30.	Com efeito, depreende-se que, apesar de o prefeito municipal declarar a inexistência de patrocínios (peça 10, p. 38) , eles existiram, conforme se pode constatar na peça 10, p. 39, peças 23 e 48, bem como nas peças 13 e 14 o nome das seguintes entidades ACIAL, IBOCC, Sesc TV, Discovery, CBC, Quixote Esporte Clube Avaí, entre outras. 
31.	De igual modo, houve venda de espaço para stands e camarotes, conforme claramente demonstrado na peça 14 e nas declarações constantes da peça 10, p. 36, 61-65 e 69; 
32.	Houve a venda de ingressos (peça 10, p. 22 e 47 e peça 14) . Isto é, o evento não foi gratuito conforme exigência do § 4º do artigo 2º da Portaria 88/MTur, de 10/12/2010. Ressalte-se que o representante municipal e os gestores do Concedente foram alertados dessa exigência por intermédio do parecer da Consultoria Jurídica/MTur constante da peça 9, p. 21-22. 
33.	Segundo análise de prestação de contas realizada pelo MTur (peça 10, p. 72-74) algumas parcelas do objeto não foram executadas conforme plano de trabalho e, por isso, foi solicitada devolução de R$ 24.600,00 (peça 10, p. 77) ao Município. Quanto às outras despesas até o valor repassado de R$ 150.000,00, a análise do MTur (peça 10, p. 74) questiona a validade financeira do evento que efetivamente não foi gratuito e, além disso, teve outros. 
34.	Os patrocínios havidos, a venda de espaço para bancas de exposição e a venda de ingressos não foram mencionados no plano de trabalho, bem como não foram contabilizados na prestação de contas evidenciando irregularidades graves que contrariam dispositivos da norma de convênios (artigos 15, inciso III, da PI 127/2008 e 19, III, 54, caput, e 72, § 2º, da PI 507/2011) , bem como ao Acórdão 96/2008-TCU-Plenário TCU que determina: 9.5.2 os valores arrecadados com a cobrança de ingressos em shows e eventos ou com a venda de bens e serviços produzidos ou fornecidos em função dos projetos beneficiados com recursos dos convênios devem ser revertidos para a consecução do objeto conveniado ou recolhidos à conta do Tesouro Nacional. Adicionalmente, referidos valores devem integrar a prestação de contas.
35.	Além disso, cabe registrar que, no âmbito deste Tribunal, a não comprovação da arrecadação de outros recursos alheios ao convênio, bem assim a não destinação para a consecução do objeto conveniado ou não recolhimento à conta do Tesouro Nacional, por si só, já justifica a imputação do dano pelo valor total dos recursos repassados ao convenente. 
36.	Nessa linha, cita-se o entendimento registrado nas propostas de deliberação que acompanham os Acórdão 96/2008-TCU-Plenário, de relatoria do Ministro Benjamim Zymler, 6036/2015-TCU-2ª Câmara, de relatoria do Ministro-Substituto Marcos Bemquerer Costa, e 7246/2016 - Primeira Câmara, de relatoria do Ministro Weder de Oliveira.
37.	A alegação do responsável de que o Município convenente não arrecadou receita com a venda dos ingressos, não havendo o que recolher aos cofres do concedente, não merece guarida, pois havia previsão expressa da reversão para o objeto ou recolhimento dos valores arrecadados. Ademais, é notório que esses eventos que cobram ingressos são rentáveis e não necessitam de aporte de recursos públicos, que são escassos e devem privilegiar unicamente eventos abertos ao público que não segreguem os participantes, pois isso caracteriza claramente o financiamento público de evento privado lucrativo.
38.	Portanto, as alegações de defesa apresentadas não merecem acolhimento.
Argumentos
39.	Nenhum dano ou risco ao interesse público ao interesse público ficou evidenciado.
40.	Não ficou evidenciado qualquer benefício ou lucro por parte do Município e muito menos do ora requerente.
Análise
41.	No caso vertente, o prejuízo ao erário resta caracterizado pelo aporte de recursos públicos para apoiar a realização de atividades lucrativas exercidas por particulares, porque entende-se que essas atividades possuem rentabilidade própria, não necessitando de subsídios da Administração Pública. Por conta disso, o art. 2º, § 4º, da Portaria MTur 88/2010 vedava à época a cobrança de ingressos em eventos apoiados pelo Ministério do Turismo. De igual forma, a cláusula quarta, item XXVIII, do instrumento de convênio, estabelecia que os valores arrecadados no âmbito do ajuste deveriam ser revertidos para sua consecução ou recolhidos à conta do Tesouro Nacional (peça 1, p. 11) .
42.	Nesse sentido, o fato de os recursos arrecadados no âmbito do convênio não terem sido direcionados para o Município ou para o responsável não confere regularidade ao procedimento ora impugnado. Portanto, as alegações de defesa não devem ser acolhidas.
Argumentos
43.	Não há qualquer evidência de má fé do ora requerente, exigindo por parte da Administração Pública uma avaliação razoável, conforme doutrina de Maria Silvia Zanella Di Pietro.
Análise
44.	A responsabilidade dos jurisdicionados perante o TCU é de natureza subjetiva, caracterizada mediante a presença de simples culpa stricto sensu, sendo desnecessária a caracterização de conduta dolosa ou má-fé do gestor para que este seja responsabilizado. Desse modo, é suficiente a quantificação do dano, a identificação da conduta do responsável que caracterize sua culpa, seja por imprudência, imperícia ou negligência, e a demonstração do nexo de causalidade entre a conduta culposa (stricto sensu) e a irregularidade que ocasionou o dano ao erário.
45.	A não comprovação que os recursos obtidos com a venda de ingressos, de camarotes e de patrocínios foram empregados na execução do convênio e devolvidos aos cofres do Tesouro Nacional, constitui-se em descumprimento do disposto no Termo de Convênio 755458/2011, por meio do qual foi pactuado que os valores arrecadados com a cobrança de ingressos decorrente da execução deste convênio fossem revertidos para a consecução do objeto ou recolhidos à conta do Tesouro Nacional, conforme cláusula quarta, item XXVIII (peça 1, p. 11) .
46.	Cabe registrar que, no âmbito deste Tribunal, a não comprovação da arrecadação da venda de ingressos, não destinação para a consecução do objeto conveniado ou não recolhimento à conta do Tesouro Nacional, por si só, já justifica a imputação do dano pelo valor total dos recursos repassados ao convenente. 
47.	Nessa linha, cita-se o entendimento registrado nas propostas de deliberação que acompanham os Acórdão 96/2008-TCU-Plenário, de relatoria do Ministro Benjamim Zymler, 6036/2015-TCU-2ª Câmara, de relatoria do Ministro-Substituto Marcos Bemquerer Costa, e 7246/2016 - Primeira Câmara, de relatoria do Ministro Weder de Oliveira.
48.	Portanto, as alegações de defesa apresentadas não devem ser acolhidas.
49.	No que concerne à quantificação do dano, está sendo imputado ao Sr. Paulo Cesar Fiates Furiati o valor total dos recursos federais repassados, por meio da Ordem Bancária 2012OB800071, datada de 3/5/2012 (peça 9, p. 104) , no âmbito do ajuste sob exame, haja vista que não restou demonstrada a boa e regular aplicação dos referidos recursos. Outrossim, está sendo abatido do montante do débito o valor de R$ 234,09, correspondente ao ressarcimento promovido pelo convenente, em 13/7/2012 (peça 11, p. 22) .
50.	Dessa forma, o débito foi calculado, conforme o quadro abaixo:
	DATA DA OCORRÊNCIA 
	VALOR ORIGINAL (R$) 

	3/5/2012
	150.000,00

	13/7/2012
	234,09 (crédito) 

51.	Vale ressaltar que a pretensão punitiva do TCU, conforme Acórdão 1441/2016-TCU-Plenário, que uniformizou a jurisprudência acerca dessa questão, subordina-se ao prazo geral de prescrição indicado no art. 205 do Código Civil, que é de 10 anos, contado da data de ocorrência da irregularidade sancionada, nos termos do art. 189 do Código Civil, sendo este prazo interrompido pelo ato que ordenar a citação, a audiência ou a oitiva do responsável. No caso em exame, não ocorreu a prescrição, uma vez que a liberação dos recursos ocorreu em 3/5/2012 (peça 9, p. 104) e a ordenação de citação se deu em 11/5/2016 (peça 29) .
52.	Verificou-se que não há nos autos elementos para que se possa efetivamente aferir e reconhecer a ocorrência de boa-fé na conduta do responsável, podendo este Tribunal, desde logo, proferir o julgamento de mérito pela irregularidade das suas contas.
53.	Por fim, em atenção ao comando contido no item 9.4 do Acórdão 1772/2017-TCU-Plenário, TC Processo 033.356/2013-0, da relatoria do Exmo. Ministro Augusto Sherman Cavalcanti, constatou-se, mediante pesquisa aos sistemas eletrônicos do TCU, a inexistência de processos de TCE com débito em aberto em relação ao Sr. Paulo Cesar Fiates Furiati e ao Município da Lapa/PR. Por seu turno, localizou-se o processo de TCE com débito em aberto em que a Sra. Ana Isabel Mesquita de Oliveira figura como responsável:
	PROCESSO (TC) 
	TIPO
	SITUAÇÃO
	VALOR (R$) 

	 Processo 034.931/2014-7
	TCE
	ABERTO
	100.000,00

CONCLUSÃO
54.	Conforme evidenciado nos itens 18 a 53 desta instrução, as alegações de defesa apesentadas pelo Sr. Paulo Cesar Fiates Furiati devem ser rejeitadas. De igual modo, no âmbito da instrução antecedente (peça 61) , as alegações de defesa apesentadas pelo referido responsável (peça 44) também foram, parcialmente, rejeitadas. Contudo, o acolhimento parcial da defesa não teve o condão de afastar parte do dano apurado, haja vista que o não acolhimento da defesa referente às demais irregularidades verificadas, teve o poder de macular de forma integral as contas do supramencionado responsável.
55.	Por seu turno, as alegações de defesa apresentadas (peça 47) pela Sra. Ana Isabel Mesquita de Oliveira foram acatadas, conforme instrução anterior (peça 61) . De igual modo, a defesa apresentada pelo Município da Lapa/PR (peça 58) também foi acolhida. Dessa forma, ambos os responsáveis devem ter suas contas julgadas regulares.
56.	Portanto, será formulada proposta de julgamento pela irregularidade das contas do Sr. Paulo Cesar Fiates Furiati, condenando-o ao pagamento do débito, por conta das irregularidades concernentes a não haver mencionado no plano de trabalho proposto ao Ministério do Turismo a existência de patrocinadores, bem como por ter permitido a venda de espaço (stands e camarotes) e de ingressos na 7ª Feira de Inverno da Lapa, objeto do Convênio 755458/2011, sem demonstrar os valores arrecadados no âmbito do evento e sem reverter esses recursos para consecução do ajuste ou recolhimento à conta do Tesouro Nacional.
57.	Esse posicionamento fundamenta-se no dever de prestar contas, previsto no parágrafo único do art. 70 da Constituição Federal, bem como em outros normativos infraconstitucionais, como o Decreto-Lei 200/1967 e a Portaria Interministerial-MP/MF/MCT 127/2008. Nesse sentido é o teor dos Acórdão 426/2010-TCU-Primeira Câmara, 3.501/2010-TCU e 3.808/2010-TCU-2ª Câmara e 2.436/2009-TCU-Plenário.
58.	Verificou-se que a pretensão da prescrição punitiva ainda não ocorreu em relação ao Sr. Paulo Cesar Fiates Furiati. Em consequência, não há impedimentos para formulação de proposta de aplicação da multa prevista no art. 57 da Lei 8.443/1992.
59.	Por fim, cabe destacar que não há elementos para que se possa efetivamente aferir e reconhecer a ocorrência de boa-fé na conduta do sobredito responsável, podendo este Tribunal, desde logo, proferir o julgamento de mérito pela irregularidade das suas contas, conforme nos termos dos §§ 2º e 6º do art. 202 do Regimento Interno do TCU (Acórdão 2064/2011-TCU-Primeira Câmara (relator: Ubiratan Aguiar) , 6.182/2011-TCU-1ª Câmara (relator: Weber de Oliveira) , 4.072/2010-TCU-1ª Câmara (Relator: Valmir Campelo) , 1.189/2009-TCU-1ª Câmara (Relator: Marcos Bemquerer) , 731/2008-TCU-Plenário (Relator: Aroldo Cedraz) .
PROPOSTA DE ENCAMINHAMENTO
60.	Diante do exposto, submetem-se os autos à consideração superior, propondo-se:
a) acatar as alegações de defesa apresentadas pela Sra. Ana Isabel Mesquita de Oliveira (CPF XXX.989.608-XX) , Ex-Secretária Nacional de Políticas de Turismo/MTur;
b) acatar, parcialmente, as alegações de defesa apresentadas pelo Município da Lapa (CNPJ 76.020.452/0001-05) ;
c)	rejeitar, parcialmente, as alegações de defesa apresentadas pelo Sr. Paulo Cesar Fiates Furiati (CPF XXX.849.439-XX) , prefeito do Município da Lapa/PR (gestões: 2009-212 e 2017-2020) ;
d) julgar regulares, nos termos do arts. 1º, inciso I, e 16, inciso I, e 23, inciso I, da Lei 8.443/1992, c/c os arts. 1º, inciso I, 207 e 214, inciso I, do Regimento Interno, as contas da Sra. Ana Isabel Mesquita de Oliveira (CPF XXX.989.608-XX) , Ex-Secretária Nacional de Políticas de Turismo/MTur e do Município da Lapa (CNPJ 76.020.452/0001-05) , dando-lhes quitação plena;
e) julgar irregulares, nos termos dos arts. 1º, inciso I, 16, inciso III, alínea "c", da Lei 8.443/1992 c/c os arts. 19 e 23, inciso III, da mesma Lei e com arts. 1º, inciso I, 209, inciso III, 210 e 214, inciso III, do Regimento Interno/TCU, as contas do Sr. Paulo Cesar Fiates Furiati (CPF XXX.849.439-XX) , prefeito do Município da Lapa/PR (gestões: 2009-212 e 2017-2020) , condenando-o ao pagamento da importância a seguir especificada, atualizada monetariamente e acrescida dos juros de mora, calculada a partir da data discriminada até a data da efetiva quitação do débito, fixando-lhe o prazo de quinze dias, para que comprove, perante o Tribunal, o recolhimento das referidas quantias aos cofres do Tesouro Nacional, nos termos do art. 23, inciso III, alínea "a", da citada lei;
Débito:
	DATA DA OCORRÊNCIA 
	VALOR ORIGINAL (R$) 

	3/5/2012
	150.000,00

	13/7/2012
	234,09 (crédito) 

Valor atualizado do débito em 25/3/2020: R$ 257.070,46 (peça 67) .
f) aplicar individualmente ao Sr. Paulo Cesar Fiates Furiati (CPF XXX.849.439-XX) , prefeito do Município da Lapa/PR (gestões: 2009-212 e 2017-2020) a multa prevista no art. 57 da Lei 8.443/1992 c/c o art. 267 do Regimento Interno/TCU, fixando-lhe o prazo de quinze dias, a contar da notificação, para que comprove, perante o Tribunal (art. 214, III, a, do Regimento Interno do TCU) , o recolhimento da dívida aos cofres do Tesouro Nacional, atualizada monetariamente desde a data do acórdão que vier a ser proferido por este Tribunal até a do efetivo recolhimento, se paga após o vencimento, na forma da legislação em vigor;
g) autorizar, desde logo, a cobrança judicial da dívida, caso não atendidas as notificações, na forma do disposto no art. 28, inciso II, da Lei nº 8.443/1992;
h) autorizar também, desde logo, se requerido, com fundamento no art. 28, inciso I, da Lei 8.443/1992 c/c o art. 217, §§ 1º e 2º do Regimento Interno/TCU, o parcelamento das dívidas em até 36 parcelas, incidindo sobre cada parcela, corrigida monetariamente, os correspondentes acréscimos legais, fixando- lhe o prazo de quinze dias, a contar do recebimento da notificação, para comprovar perante o Tribunal o recolhimento da primeira parcela, e de trinta dias, a contar da parcela anterior, para comprovar os recolhimentos das demais parcelas, devendo incidir sobre cada valor mensal, atualizado monetariamente, os juros de mora devidos, no caso do débito, na forma prevista na legislação em vigor, alertando o responsável de que a falta de comprovação do recolhimento de qualquer parcela importará o vencimento antecipado do saldo devedor, nos termos do § 2º do art. 217 do Regimento Interno deste Tribunal;
i) enviar cópia do Acórdão a ser prolatado, bem como do Relatório e do Voto que o fundamentarem à Procuradoria da República no Paraná, nos termos do § 3º do art. 16 da Lei 8.443/1992 c/c o § 7º do art. 209 do Regimento Interno do TCU, para adoção das medidas cabíveis;
j) enviar cópia do Acórdão que vier a ser proferido ao Ministério do Turismo e ao responsável, para ciência, informando que a presente deliberação, acompanhada do Relatório e do Voto que a fundamenta, está disponível para a consulta no endereço www.tcu.gov.br/acordaos, além de esclarecer que, caso requerido, o TCU poderá fornecer sem custos as correspondentes cópias, de forma impressa."
5.	Novamente o MPTCU pôs-se de acordo com a derradeira proposta da unidade instrutiva, nesses termos (peça 71) :
"7.	Uma vez mais manifesto-me de acordo com o encaminhamento proposto.
8.	Conforme análise da unidade técnica, os argumentos acrescidos pelo Sr. Paulo Cesar Fiates Furiati não se mostram suficientes para afastar as irregularidades motivadoras da citação, sobretudo aquelas ligadas ao recebimento de recursos de outras fontes. A documentação juntada aos autos consiste em declarações emitidas pelas empresas indicadas na peça 10, p. 69, o que não modifica o panorama tido em conta para fixar entendimento quanto à inviabilidade de comprovação da correta aplicação dos valores transferidos pelo MTur.
9.	Em acréscimo às considerações expendidas em meu parecer anterior, registro a importância de a prestação de contas evidenciar precisamente a aplicação dos recursos federais recebidos pela prefeitura o que requeria ainda mais zelo por parte do convenente, ante o ingresso de valores de fontes diversas.
10.	No caso em tela, os instrumentos de divulgação fazem menção a outras entidades e empresas juntamente com o Ministério do Turismo (peça 10, p. 39) , de modo que a segregação das despesas, as quais não se restringiram àquelas previstas no plano de trabalho, deveria permitir ao concedente distinguir claramente quem custeou cada item necessário à realização do evento. Assim, remanescendo a lacuna inicialmente identificada por este Tribunal, reitero os termos de minha manifestação anterior e aquiesço à proposta na peça 68.
11.	Diante do exposto, este membro do Ministério Público de Contas manifesta-se de acordo com o encaminhamento sugerido pela unidade técnica."
	É o Relatório.

8.1. Samira Karam Semaan (22935/OAB-PR), representando Município de Lapa - PR.
8.2. Wellington Alves Valente (9.617-b/OAB-PA), representando Ana Isabel Mesquita de Oliveira.

Procurador Sergio Ricardo Costa Caribé.

TOMADA DE CONTAS ESPECIAL. MTUR. CONVÊNIO. OMISSÃO DA EXISTÊNCIA DE PATROCINADORES NO PLANO DE TRABALHO. VENDA DE ESPAÇO (ARQUIBANCADAS E CAMAROTES) E DE INGRESSOS SEM REVERSÃO DOS RECURSOS PARA CONSECUÇÃO DO AJUSTE OU RECOLHIMENTO À CONTA DO TESOURO NACIONAL. REJEIÇÃO DE ALEGAÇÕES DE DEFESA DE UM RESPONSÁVEL. CONTAS IRREGULARES. DÉBITO. MULTA. ACOLHIMENTO DAS ALEGAÇÕES DE DEFESA DE OUTROS RESPONSÁVEIS. CIÊNCIA.

TOMADA DE CONTAS ESPECIAL (TCE)

Secretaria de Controle Externo de Tomada de Contas Especial (SecexTCE).

Trata-se de Tomada de Contas Especial, convertida, a partir de Representação (TC Processo 032.742/2013-4) , em observância ao comando contido no subitem 9.2 do Acórdão 4852/2016-TCU-Segunda Câmara (rel. min. Raimundo Carreiro) , em razão de indícios de irregularidades detectados no repasse dos recursos do Convênio 755458/2011, celebrado entre o Ministério do Turismo e o Município da Lapa/PR, e que tinha por objeto o apoio à realização da 7ª Feira de Inverno do supramencionado Município.
2.	O convênio foi firmado no valor total de R$ 165.000,00, sendo R$ 150.000,00 à conta do concedente e R$ 15.000,00 referentes à contrapartida do convenente. Teve vigência de 3/6/2011 a 9/7/2012 e os recursos foram liberados em 3/5/2012.
3.	Os responsáveis e o convenente não foram notificados pelo órgão repassador porquanto a instauração ocorreu no âmbito deste Tribunal de Contas, em razão da conversão de processo de Representação, decisão que foi comunicada aos interessados.
4.	No âmbito deste Tribunal, os responsáveis Paulo Cesar Fiates Furiati, Ana Isabel Mesquita de Oliveira e o Município da Lapa/PR foram regularmente citados em razão das seguintes irregularidades:
"Paulo Cesar Fiates Furiati
a) Não haver mencionado no plano de trabalho proposto ao MTur da existência dos patrocínios, contrariando comando do então vigente art. 15, inciso III, da Portaria Interministerial 127/2008;
b) Ter recebido outros patrocínios além dos recursos financeiros do MTur, e ainda ter permitido a venda de espaço (stands e camarotes) e de ingressos, contrariando exigência de gratuidade do § 4º do artigo 2º da Portaria 88/MTur, de 10/12/2010, bem como ao Acórdão 96/2008-TCU-Plenário TCU;
c) Haver utilizado recursos financeiros da União em ressarcimento de despesas do município, uma vez que a execução da totalidade do objeto ocorreu dez meses antes do recebimento dos valores. 
	Ana Isabel Mesquita de Oliveira
a) Ter repassado recursos financeiros dez meses após a realização do evento, em descumprimento ao cronograma de desembolso do convênio, ensejando a utilização dos recursos em finalidade diversa daquela prevista no termo de convênio;
b) Haver procrastinado o ato de exame da prestação de contas do Convênio 755458/2011, em desobediência ao artigo 76, caput, §§ 1º e 2º, da Portaria Interministerial CGU/MF/MP 507/2011.
Município da Lapa/PR 
a) em virtude de ter utilizado os recursos financeiros transferidos por meio do Convênio 755458/2011 em ressarcimento do objeto da 7ª Feira de Inverno da Lapa, ou mesmo de ter usado tais valores no pagamento de outras despesas municipais, estranhas ao objeto conveniado."
5.	Apesar de intempestivas, os três responsáveis apresentaram suas alegações de defesa. A Secex-TCE e o MPTCU, em duas oportunidades, manifestaram-se pela irregularidade das contas de Paulo Cesar Fiates Furiati, com imputação do débito da totalidade dos recursos repassados e de multa prevista no art. 57 da Lei 8.443/1992. Propuseram ainda o julgamento pela regularidade das contas de Ana Isabel Mesquita de Oliveira e o acatamento parcial das alegações de defesa do ente municipal.
6.	Desde logo, acompanho a análise e as conclusões da Unidade Técnica, que contou com a anuência do Ministério Público do Tribunal, incorporando seus fundamentos às minhas próprias razões de decidir, sem prejuízo dos destaques que farei adiante.
7.	Em relação a Ana Isabel Mesquita de Oliveira, acompanho a proposta de isentá-la de responsabilidade, pois a prestação de contas foi apresentada após a exoneração daquela defendente, quando não mais ocupava a função de Secretária Nacional de Políticas de Turismo.
8.	Ademais, verificou-se que o Ministério do Turismo instaurou o procedimento administrativo para o repasse de recursos, a partir da solicitação do Município. Em seguida, emitiu a correspondente nota de empenho, tendo o convenente, por sua vez, desencadeado as tratativas para realização do evento, mas, em razão da falta de disponibilidade financeira, a ordem bancária demorou vários meses para ser emitida. Desse modo, não houve irregularidade no repasse de recursos, o que favorece aquela responsável.
9.	O evento estava programado para os dias 3, 4 e 5/6/2011, mas foi realizado no período de 5 a 7/8/2011. As transferências de recursos para a empresa Metromix Ltda. para pagamento das despesas correspondentes ao objeto pactuado ocorreram em 22/8/2011 e em 24/5/2012, com os recursos da contrapartida e do repasse federal, respectivamente.
10.	Portanto, entende-se que as contas do Município da Lapa/PR devem ser julgadas regulares, haja vista que não restou caracterizado que o referido ente federado tenha se beneficiado de forma irregular dos recursos federais repassados no âmbito do convênio em questão.
11.	Em relação ao ex-prefeito, não merecem acolhidas suas alegações.
12.	Embora seja razoável a existência de outras formas e fontes de financiamento, haja vista que o objeto do convênio não contemplava todos os itens necessários à sua realização, faz-se estritamente necessária a demonstração de todos os valores arrecadados com a venda de bens e serviços produzidos ou fornecidos no âmbito do convênio com vistas à sua reversão para consecução do objeto ou recolhimento à conta do Tesouro Nacional, consoante estabelecido na cláusula quarta, item XXVIII, do instrumento pactuado, obrigação não cumprida na fase interna da TCE e nem nesta etapa processual.
13.	Diferente do que alega o ex-prefeito, há provas nos autos de que ocorreram negociações de espaços (stands e camarotes) e venda de ingressos, conforme transcrição de jornal com menção específica ao evento (peça 10, p. 36, 61-65 e 69, peça 14) . Apesar do responsável ter declarado a inexistência de patrocínios (peça 10, p. 38) , eles aconteceram, conforme se pode constatar pela participação das seguintes entidades ACIAL, IBOCC, Sesc TV, Discovery, CBC, Quixote Esporte Clube Avaí, entre outras (peça 10, p. 39, peça 13, peça 14, peça 23 e peça 48) . 
14.	Isto é, o evento não foi gratuito conforme exigência do § 4º do artigo 2º da Portaria 88/MTur, de 10/12/2010, contrariando, inclusive, alerta da Consultoria Jurídica/MTUR (peça 9, p. 21-22) .
15.	Os elementos apresentados por Paulo Cesar Fiates Furiati, tais como "links" de internet e declarações extemporâneas e padronizadas, assinadas pela Associação Comercial da Lapa e por outras empresas, não podem ser aceitos como provas idôneas da gratuidade do evento, frente às outras provas dos autos que não foram questionadas.
16.	Os patrocínios havidos, a venda de espaço para bancas de exposição e a venda de ingressos não foram mencionados no plano de trabalho, bem como não foram contabilizados na prestação de contas. Tampouco foram recursos arrecadados destinados para a consecução do objeto conveniado ou recolhidos à conta do Tesouro Nacional, práticas que evidenciam irregularidades contrárias às normas de convênios e à jurisprudência desta Corte.
17.	Nessa linha, cita-se o entendimento registrado nas propostas de deliberação que acompanham os Acórdão 96/2008-TCU-Plenário (rel. min. Benjamim Zymler) , 6.036/2015-TCU-2ª Câmara (rel. min. subst. Marcos Bemquerer Costa) e 7.246/2016-1ª Câmara (rel. min. Ministro Weder de Oliveira) .
18.	Com essas observações, uma vez que não vieram aos autos elementos capazes de demonstrar a correta aplicação dos recursos federais e inexistindo elementos que demonstrem a boa-fé do ex-prefeito, entendo que suas contas devem ser julgadas irregulares, com imputação do débito apurado, além de aplicar-lhe a multa prevista no art. 57 da Lei 8.443/1992, cujo valor, em face do montante atualizado do débito, fixo, individualmente, em R$ 20.000,00 (vinte mil reais) .
Ante o exposto, VOTO para que seja adotada a minuta de acórdão que ora trago ao exame deste Colegiado.
TCU, Sala das Sessões Ministro Luciano Brandão Alves de Souza, em 13 de abril de 2021.
AROLDO CEDRAZ 
Relator